【裁判字號】    99,訴,455
【裁判日期】    990527
【裁判案由】    誣告
【裁判全文】
臺灣高雄地方法院刑事判決               99年度訴字第455號
公  訴  人  臺灣高雄地方法院檢察署檢察官
被      告  乙○○
選任辯護人  葉銘進律師
上列被告因誣告案件，經檢察官提起公訴（98年度偵字第23590
號），本院判決如下：
    主  文
乙○○無罪。
    理  由
一、公訴意旨略以：被告乙○○與丁○○均於高雄縣鳳山市之兵
    仔市場內擺攤，為20餘年之鄰居關係，素有爭執。乙○○明
    知丁○○於民國98年5 月27日上午8 時30分許，在高雄縣鳳
    山市○○路42號前，並未將其毆打成傷，竟基於意圖他人受
    刑事處分之誣告犯意，於98年5 月27日下午4 時25分許，向
    有偵查犯罪權限之高雄縣政府警察局鳳山分局虛構事實，誣
    指「丁○○於上揭時地徒手將其毆打成傷」云云（丁○○所
    涉傷害部分，業經高雄地方法院檢察署不起訴處分），並以
    此不實之事對丁○○提出傷害告訴，向該管公務員誣告犯罪
    ，因認被告乙○○涉犯刑法第169 條第1 項誣告罪嫌。
二、按犯罪事實應依證據認定之，無證據不得認定犯罪事實；不
    能證明被告犯罪者，應諭知無罪之判決，刑事訴訟法第154
    條第2項、同法第301條第1項前段分別定有明文。次按認定
    不利於被告之事實，須依積極證據，苟積極證據不足為不利
    於被告事實之認定時，即應為有利於被告之認定，更不必有
    何有利之證據；又事實之認定，應憑證據，如未能發現相當
    證據，或證據不足以證明，自不能以推測或擬制之方法，以
    為裁判基礎；而刑事訴訟法上所謂認定犯罪事實之積極證據
    ，係指適合於被告犯罪事實之認定之積極證據而言，雖不以
    直接證據為限，間接證據亦包括在內；然而無論直接或間接
    證據，其為訴訟上之證明，須達於通常一般之人均不致有所
    懷疑，而得確信其為真實之程度者，始得據為有罪之認定，
    倘其證明尚未達到此一程度，而有合理之懷疑存在時，致使
    無從形成有罪之確信，根據「罪證有疑，利於被告」之證據
    法則，即不得遽為不利被告之認定（最高法院30年上字第
    816號、29年上字第3105號、40年台上字第86號及76年台上
    字第4986號判例意旨參照）。
三、復按刑法第169 條第1 項誣告罪之成立，以告訴人所訴被訴
    人之事實必須完全出於虛構為要件，所謂虛構係指明知無此
    事實，憑空故意捏造者而言，若告訴人出於誤會或懷疑有此
    事實而為申告，祇因缺乏積極證據以致不能證明所訴之事實
    為真實，縱被訴人不負刑責，亦不得指為虛構，而告訴人本
    缺乏誣告之故意，仍不能遽以誣告罪論處，此最高法院40年
    台上字第88號、43年台上字第251 號、44年台上字第892 號
    、46年台上字第927 號判例亦可參照。易言之，誣告罪之成
    立，須其申告內容完全出於憑空捏造，若所告尚非全然無因
    ，只因缺乏積極證明致被誣告人不受追訴處罰者，尚難據以
    誣告論罪﹔亦即誣告罪之構成要件，首須意圖他人受刑事或
    懲戒處分，次須向該管公務員誣告，即虛構事實進而申告他
    人犯罪而言，所謂虛構事實，係指明知無此事實而故意捏造
    者而言，如若出於誤信、誤解、誤認或懷疑有此事實，或對
    於其事實誇大其詞，或資為其訟爭上之攻擊或防禦方法，或
    其目的在求判明是非曲直者，固均不得謂屬於誣告，即其所
    申告之事實，並非完全出於憑空捏造或尚全然無因，只以所
    訴事實，不能積極證明為虛偽或因證據不充分，致被誣人不
    受追訴處罰者，仍不得謂成立誣告罪（參照最高法院83年台
    上第1959號判決要旨）。又刑法誣告罪之成立，即以意圖他
    人受刑事追訴處分而向該管公務員虛構事實而為申告為其構
    成要件，故其所訴事實，雖不能證明係屬實在，而在積極方
    面尚無證據證明其確係故意虛構者，仍不能遽以誣告罪論處
    ；又告訴人所訴之事實，不能證明其係實在，對於被訴人為
    不起訴處分確定者，是否構成誣告罪，尚應就其有無虛構誣
    告之故意以為斷，並非當然可以誣告罪相繩（最高法院59年
    台上字第581 號判例參照）。
四、證據能力部分：
    按被告以外之人於審判外之言詞或書面陳述，除法律有規定
    者外，不得作為證據，刑事訴訟法第159 條第1 項定有明文
    ，此即學理上所稱之「傳聞證據排除法則」，而依上開法律
    規定，傳聞證據原則上固無證據能力，但如法律別有規定者
    ，即例外認有證據能力。又按被告以外之人於審判外之陳述
    ，雖不符同法第159 條之1 至之4 規定，惟經當事人於審判
    程序同意作為證據，法院審酌該言詞陳述或書面陳述作成時
    之情況，認為適當者，亦得為證據，同法第159 之5 第1 項
    定有明文，是本判決下列所引用之證據，業經被告及其辯護
    人、檢察官於本院審理中同意作為證據（見本院訴字卷第43
    頁），本院審酌該等傳聞證據作成時之狀況，並無違法或不
    當等不宜作為證據之情形，依前開說明，均得作為證據。
五、公訴人認被告乙○○涉犯前揭罪嫌，無非以被告先前在警詢
    、偵查中之指訴，告訴人丁○○、證人楊文潮之證述、大東
    醫院之診斷證明書、告訴人提出之錄音光碟等件，資為論據
    。訊據被告固坦承有對丁○○提出傷害告訴，惟堅決否認有
    何誣告犯行，辯稱：丁○○在98年5 月27日確實有打我等語
    。經查：
（一）被告乙○○係於98年5 月27日下午4 時許，前往高雄縣政
      府警察局鳳山分局鳳崗派出所對本案告訴人丁○○提出傷
      害告訴，並對受理報案之員警曾耀正陳稱：「今日上午8
      時30分許在高雄縣鳳山市○○路42號，我與丁○○發生口
      角，於是丁○○便徒手毆打我」、「我有受傷，為左肩及
      右大腿疼痛」等語，此有被告97年5 月27日警詢筆錄在卷
      可證，復為被告供承在卷（見第23590 號偵卷第3 至4頁
      ），又員警另對丁○○製作筆錄完成後，即於98年6 月23
      日將案件函送臺灣高雄地方法院檢察署，經檢察官偵查結
      果，認為告訴人丁○○所涉傷害罪嫌尚屬不能證明，而於
      99年1 月31日予以不起訴處分等節，有高雄縣政府警察局
      98年6 月22日高縣鳳警偵字第0980011047號函及所附函送
      資料、臺灣高雄地方法院檢察署檢察官98年度偵字第
      23585 號不起訴處分書等在卷可稽（見第4984號偵卷第1
      至26頁、第23585 號偵卷第44、45頁），上開事實，堪可
      認定。
（二）被告與告訴人均在高雄縣鳳山市兵仔市場內相鄰擺攤，先
      前即因細故屢有爭執，被告另於98年1 月14日在上開同一
      派出所對丁○○提出傷害告訴，指稱：丁○○於當日上午
      持鐵盤推撞其胸部，致其跌倒而受有胸部、臀部挫傷等語
      ，該案並經高雄地方法院檢察署檢察官起訴在案（下稱98
      年1 月14日傷害案），有該署98年度偵字第7868號、98年
      度調偵字第613 號影卷附卷可佐，被告、告訴人於98年5
      月27日在兵仔市場擺攤時，即因日前該案調解程序所生之
      事故而起口角，有告訴人所呈之錄音光碟及譯文可稽，參
      諸該錄音第44分53秒起：「丙○○○：『不擋著不然要給
      妳打死喔，妳這丟死人。』丁○○：『有就是有啦，我跟
      你說啦，妳有打人就有啦！』乙○○：『你打我。』丁○○：『我哪有打妳？』乙○○：『你現在打我，打我。』
      丁○○：『打妳？在哪裡？在哪？傷口在哪？在哪啊？在
      哪裡？拿出來啊，拿出來。』乙○○：『我在弄菜，你打
      我，你沒有？』丁○○：『我哪有打妳？』乙○○：『有
      打就現在。』丁○○：『是怎樣？證人啊，證人啊，肖啊
      。』乙○○：『用拳頭給我搥下去啊』丁○○：『我哪有
      搥你啊。』」等語，足見被告出言指責告訴人毆打伊時，
      其確與丙○○○、丁○○正值口角之衝突中，參諸上開錄
      音光碟，乃告訴人提出本件誣告告訴時所呈，被告提出告
      訴時，從未提出當日爭執過程錄音資為佐證，足認被告當
      時已無故意呼喊：「你打我」等語以捏造證據之必要，其
      當時大喊：「你打我」、「我在弄菜，你打我。」等語，
      應係兩人在爭吵中發生了肢體之碰觸，被告認定告訴人有
      故意毆打伊之意思，致雙方之爭執復益加激烈。衡諸被告
      、告訴人2 人素有嫌隙，當日在發生肢體碰觸前，雙方於
      言語上已多有交鋒，依被告供稱：「當時我站著彎腰在擺
      菜，他（告訴人）走到我面前突然伸手搥我的左肩，一下
      後我整個人腰彎下去。」等語，是被告就告訴人對伊之碰
      觸，懷疑其乃出於傷害之犯意故意為之，亦屬合於人之常
      情，縱然被告對於事實之陳述稍嫌有誇大之嫌，惟並非完
      全出於憑空捏造，尚難遽認被告有誣告之故意。
（三）又被告、告訴人口角過程中曾有肢體拉扯之情形，業經證
      人謝林乃於警詢、偵查中證稱：當時我有在場，我有看見
      被告與告訴人互罵，我是有看到他們互罵及拉扯，但就是
      沒有看到雙方打架等語（見第23950 號偵卷第16頁、第
      4984號偵卷第7-8 頁），益徵當時雙方確實不僅只有口頭
      之爭吵，而有肢體之碰觸拉扯。證人丙○○○雖於本院審
      理中證稱：丁○○一直在自己的攤子內跟被告吵架，沒有
      發生拉扯等語（見本院訴字卷第39-42 頁），惟證人丙○○○為告訴人之母親，與告訴人間屬至親關係，其證詞即
      難免有偏袒告訴人之嫌，況其證詞與謝林乃之證詞明顯有
      所出入，衡諸謝林乃係告訴人胞姊之婆婆，與告訴人間係
      有姻親關係，其偵查中證詞業經具結，其應無迴護被告而
      為不實證詞之動機，自當以證人謝林乃之證詞較為可信。
      而證人甲○○於本院審理中之證詞前後邏輯紊亂，其所述
      與被告之供述、告訴人之指訴均明顯迥異，其證稱丙○○○當時並不在場等語，顯然已與錄音光碟中丙○○○全程
      在場之情相左，其證詞明顯具有瑕疵，要不足採。
（四）又公訴人雖以被告於警詢、偵查，及至大東醫院就診時，
      供述前後不一，資為論罪之佐證。惟參以被告於警詢中指
      稱：丁○○徒手打我，受傷部位為左肩及右大腿疼痛等語
      （見第23590 號卷第3-4 頁），於偵訊時證稱：調解不成
      的第二天，我當時在擺菜，他不知從何處過來就以手搥打
      我背部等語（同上卷第42-43 頁），於本院準備程序中供
      稱：告訴人用拳頭打我左後肩膀，我嚇到，大腿靠近臀部
      的地方就撞到我擺攤的桌角等語（見審訴卷第16-17 頁）
      ，核與其審理中供稱：我站著彎腰在擺菜，我不知道他過
      來，他走到我面前突然伸手搥我的右肩，沒看到他是否握
      拳，我整個人腰就彎下去了等語（見本院訴字卷第51頁）
      大致相符，其中雖有「背部」、「左肩」之差異，惟其均
      乃泛指「左後肩部」，其前後指訴並非相悖，又依被告供
      稱告訴人係自其後方碰觸其後肩部，是其對於告訴人係「
      搥」或「打」並未親見，其供詞難免有誤解或誇大之嫌，
      然其對於告訴人係自「後方」「徒手」毆打其「左後肩部
      」，導致其撞到「右大腿根部」等重要之點之描述，前後
      尚屬一致，已難認其有捏造之事實。又參諸證人即大東醫
      院醫師楊文潮於偵查中證稱：當時被告主訴左肩、右大腿
      疼痛，經診斷並無特別的外傷、紅腫情形等語（見第
      23950 號偵卷第46-47 頁），及醫師於被告病歷身體示意
      圖標繪受傷部位為左肩、右臀下方接近大腿根部，左肩上
      註記「pain被打」，右臀下方註記「挫傷」，有被告病歷
      1 份存卷可佐（見同上卷第27頁），要核與被告上開供述
      相符，足徵被告並無為構陷告訴人於罪，而捏造其身體傷
      勢之情，公訴人雖以其病歷上記載有「青年人因路邊攤爭
      執，用鐵盤及手打傷。」等語，認被告有虛構告訴人持鐵
      盤毆打伊之嫌，惟被告對此辯稱：因為醫生問我被打幾次
      ，我說1次 用鐵盤打，一次用手搥我，醫生沒有分就寫這
      樣等語（見本院訴字卷第52頁），參以被告前確曾指稱告
      訴人於98年1 月14日持鐵盤毆打伊，已如前述，且被告年
      逾60歲，未受國民教育，其敘事能力不佳，在描述症狀時
      ，將2 次事件夾雜描述，造成醫師之誤解，亦非無可能，
      況被告若有誣指告訴人持鐵盤毆打伊之情節，則其在警詢
      、偵查中，自無明確指稱告訴人係「徒手」毆打伊，而未
      配合診斷書記載虛捏毆打經過之理，綜此，即難遽此認被
      告具有虛構事實誣陷告訴人之意圖。
（五）綜上所述，本案難認被告有何「意圖使人受刑事處分而為
      不實陳述」之行為，是被告對告訴人提出傷害告訴，雖經
      檢察官認罪嫌不足而為不起訴處分，仍難認被告成立誣告
      罪，揆諸前揭判決要旨，即無從以刑法第169 條第1 項誣
      告罪相繩之。
五、綜上所述，公訴人所為訴訟上之證明，尚未達通常一般之人
    均不致有所懷疑，而得確信其為真實之程度。此外，本院復
    查無其他積極證據足認被告有公訴人所指之上述犯行，揆之
    首開說明，自應為無罪之諭知。
據上論斷，應依刑事訴訟法第301條第1項，判決如主文。
本案經檢察官陳麗琇到庭執行職務。
中    華    民    國    99    年    5     月   27    日
                 刑事第一庭   審判長法  官 蔡國卿
                                    法  官 王淑惠
                                    法  官 張琬如
以上正本證明與原本無異。
如不服本判決應於收受送達後10日內向本院提出上訴書狀，並應
敘述具體理由；如未敘述上訴理由者，應於上訴期間屆滿後20日
內向本院補提理由書（均須按他造當事人之人數附繕本）「切勿
逕送上級法院」。
中    華    民    國    99    年    5     月    27    日
                                    書記官 劉甄庭

司法院資訊處製作；財團法人民間司法改革基金會備份。
